【裁判字號】    99,訴,2504
【裁判日期】    991201
【裁判案由】    違反公司法等
【裁判全文】
臺灣臺中地方法院刑事判決              99年度訴字第2504號
公  訴  人  臺灣臺中地方法院檢察署檢察官
被      告  廖得凱
選任辯護人  廖健智律師
            蘇文俊律師
上列被告因違反公司法等案件，經檢察官提起公訴（98年度偵緝
字第2569號），本院判決如下：
    主    文
廖得凱犯公司法第九條第一項前段之未實際繳納股款罪，處有期
徒刑參月，如易科罰金以新臺幣壹仟元折算壹日；又犯詐欺取財
罪，處有期徒刑參月，如易科罰金以新臺幣壹仟元折算壹日；又
犯詐欺取財罪，處有期徒刑伍月，如易科罰金以新臺幣壹仟元折
算壹日；又犯恐嚇危害安全罪，處拘役伍拾伍日，如易科罰金以
新臺幣壹仟元折算壹日。有期徒刑部分應執行有期徒刑玖月，如
易科罰金以新臺幣壹仟元折算壹日。
其餘被訴業務侵占部分，無罪。
    犯罪事實
一、廖得凱明知依公司法第9條第1項之規定，公司應收之股款，
    股東並未實際繳納，不得以申請文件表明收足，因資金不足
    ，竟基於使公務員登載不實文書及違反公司法第9條第1項之
    犯意，向不知情之劉宏澤借得新臺幣(下同)70萬元後，連同
    另行覓得之資金30萬元（其中有15萬元應係劉冠玉所投資）
    ，湊足100萬元後，先於民國98年5月22日將該100萬元存入
    其以自己名義在板信商業銀行臺中分行所開設帳號為000000
    0000 0000號之帳戶內，旋於同日再將該100萬元轉帳匯入女
    人專業科技徵信有限公司（址設臺中市○○○街42號地下一
    層之29，下稱女人徵信公司）籌備處之板信商業銀行臺中分
    行（帳號：0000-0-00 000000-0號，係於98年5月21 日申設
    ）之帳戶內，再委託不知情之記帳士李素幸、會計師施文墩
    於同年月22日及23日分別製作公司設立登記申請文件即查核
    報告書、資產負債表、繳納股款明細表、委任書、存摺等申
    請文件，並由不知情之李素幸持向經濟部中部辦公室申請辦
    理女人徵信公司之設立登記，使不知情之承辦公務員經形式
    審查後，認為符合規定，而將此不實之事項登載於職務上所
    掌管之公司登記事項表等公文書上，而於98年6月2日核准女
    人徵信公司之設立登記，足以生損害於主管機關對於公司登
    記管理之正確性。而廖得凱另則於98年5月25日即將上開100
    萬元再由上開籌備處帳戶內轉帳存入廖得凱上開個人帳戶內
    ，隨即於同日再將該100萬元匯至其他帳戶內，嗣並將上開
    所借之70萬元領出返還予不知情之劉宏澤。
二、廖得凱基於意圖為自己不法所有之犯意，明知其並無提供工
    作機會之真意，仍自98年6月間起，在報紙上刊登徵司機之
    廣告，並租用臺中市○○區○○里○○○街9號9樓之14為處
    所，分別為下列詐欺取財行為：
1、彭士豪因見上開徵人廣告而撥打電話聯絡並於98年6月11日至
   上址即臺中市○○區○○里○○○街9號9樓之14求職後，廖
   得凱即向彭士豪詐稱：伊公司要應徵旅遊團司機，並表示要
   先聯合徵信，須繳交徵信費800元等語，使彭士豪陷於錯誤，
   應允繳交800元，惟因彭士豪未帶錢，乃由真實姓名籍不詳綽
   號「阿強」之人(無積極證據足認與廖得凱有共同詐欺取財之
   犯意聯絡)陪同彭士豪去提款800元交予「阿強」後轉交予廖
   得凱。嗣於同年月12日廖得凱復聯絡彭士豪至上址，廖得凱
   自稱係楊文龍總監，並出示總監楊文龍之名片予彭士豪，復
   接續向彭士豪騙稱：聯徵結果沒有問題，但因恐彭士豪開車
   外出時如有遭開紅單要繳交罰款，故彭士豪須再繳交保證金
   及服裝費等費用計2萬元，才能開始排班工作等語，致使彭士
   豪陷於錯誤，再於同年月14日下午18時許至上址將2萬元交予
   廖得凱。嗣廖得凱即隨便以廉價之西裝及褲子各一件於同年
   月17日交予彭士豪暨向彭士豪騙稱已經在排班過幾天即可上
   班等語，隨即又以車子壞了等等理由敷衍搪塞彭士豪，拖延
   彭士豪查悉受騙之時間，嗣因彭士豪於98年6月28日聯絡不上
   廖得凱，察覺有異，始知受騙並即報警處理，而為警循線查
   悉上情。
2、高士昌因於98年6月11日看見上開應徵司機之廣告，乃於同日
   16時許前往上址即臺中市○○區○○里○○○街9號9樓之14
   應徵司機工作，廖得凱即向高士昌佯稱其係楊文龍總監並出
   示上開楊文龍總監名片予高士昌，並向高士昌詐稱：要先調
   查高士昌有沒有前科，高士昌須繳交800元徵信費用，等2-3
   天後再通知高士昌等語，致使高士昌陷於錯誤，當場交付800
   元予廖得凱。旋廖得凱復於同年月15日通知高士昌至上址公
   司接續向高士昌騙稱：高士昌徵信沒有問題，並要高士昌繳
   交3600元制服費用等語，致使高士昌陷於錯誤，當場交付
   3600元予廖得凱。俟高士昌於同年月19日至上址公司拿制服
   ，廖得凱又隨便以一套廉價之西裝及褲子交予高士昌，惟因
   西裝尺寸不合，故高士昌僅拿取一件褲子，廖得凱且叫高士
   昌回家等消息，藉以拖延高士昌查悉受騙之時間。嗣高士昌
   陸續打電話找廖得凱，惟廖得凱均稱在外地會再與高士昌聯
   絡云云搪塞。迨高士昌於同年月25日16時許至上址公司查看
   ，發現該公司已搬離始知受騙，並立即向警報案，始為警循
   線查悉上情。
三、廖得凱於98年11月17日上午10時許，在臺中市○○○街42號
    地下一層之29女人徵信公司內，與欲退股並前來質問之女人
    徵信公司股東王建樺發生爭執，王建樺欲將其以自己名義申
    請供女人徵信公司使用之ADSL數據機帶走，惟廖得凱因認該
    數據機係公司物品，而予以拒絕，旋因王建樺仍執意要帶走
    數據機，廖得凱竟基於恐嚇危害安全之犯意，當場以「我人
    多傢伙多啦」、「你走了我就把公司砸了，『原則上就賠在
    你身上』...唯一今天就只有你來而已，...要玩心機我也很
    會」等語，而以此加害身體、財產之事恐嚇王建樺，使王建
    樺心生畏懼，致生危害於安全。嗣王建樺仍將上開數據機帶
    走。
四、案經高世昌、彭士豪訴由臺中市警察局第四分局報告臺灣臺
    中地方法院檢察署檢察官及王建樺訴由臺灣臺中地方法院檢
    察署檢察官偵查起訴。
    理    由
壹、證據能力部分：
    按現行刑事訴訟法為保障被告之反對詰問權，排除具有虛偽
    危險性之傳聞證據，以求實體真實之發見，於該法第159條
    第1項明定被告以外之人於審判外之言詞或書面陳述，除法
    律有規定者外，不得作為證據。而刑事訴訟法第159條之1至
    159條之4有傳聞法則之例外規定，且被告以外之人於審判外
    之陳述，雖不符前4條之規定，而經當事人於審判程序同意
    作為證據，法院審酌該言詞陳述或書面陳述作成時之情況，
    認為適當者，亦得為證據；當事人、代理人或辯護人於法院
    調查證據時，知有第159條第1項不得為證據之情形，而未於
    言詞辯論終結前聲明異議者，視為有前項之同意，刑事訴訟
    法第159條之5定有明文。查本件經本院於審理期日踐行調查
    證據程序之被告以外之人於審判外之書面、言詞陳述，公訴
    人、被告及辯護人於本院審理時對於證據能力均未聲明異議
    ，本院審酌後認為該等證據均為本院事實認定之重要依據，
    作為本案之證據均屬適當，故依刑事訴訟法第159條之5規定
    ，均具有證據能力。至於後述之楊文龍總監名片、應徵司機
    廣告、存摺影本、公司登記資料等書證，因不具供述性，屬
    於非供述證據，並無傳聞法則之適用，該等證據既無非法取
    得之問題，復經本院踐行調查證據程序，其證據能力自無疑
    問，併予敘明。
貳、實體部分：
甲：有罪部分：
一、訊據被告廖得凱對於上揭如犯罪事實欄一所示之犯罪事實坦
    承不諱，核與證人李素幸、劉宏澤於偵查中證述情節相符，
    復有女人徵信公司事業變更、修正章程變更登記表、資產負
    債表(帳戶式)、損益表、查核報告、基本資料查詢表、廖得
    凱存摺、女人徵信公司籌備處存摺等件在卷可稽，足認被告
    自白確與事實相符，足堪採信。
二、訊據被告就犯罪事實欄二部分所示之犯罪事實，固坦承其有
    刊登前揭廣告、對彭士豪、高士昌面試並要求渠等繳交徵信
    費、西裝費，且有向彭士豪收取800元徵信費及向高士昌收
    取800元徵信費與3600元西裝費之事實坦承不諱，惟矢口否
    認有何詐欺取財犯行，辯稱：伊真的有承租臺中市○○區○
    ○里○○○街9號9樓之14為營業處所，並真的有要應徵司機
    ，又伊並未向彭士豪、高士昌謊稱伊為楊文龍，伊係向該2
    人說楊文龍是伊之前朋友留下的名片，楊文龍現人在大陸。
    又伊並未向彭士豪表示要繳交保證金2萬元，更未收取該2萬
    元，但彭士豪當初應有繳交3600元西裝費。高士昌、彭士豪
    2人係同一天來應徵，伊不會僅對其中一人要求繳交保證金
    。且上揭西裝係伊在臺中市○○路○路邊攤所購買，伊係在
    彭士豪、高士昌交西裝費的隔天去購買，每套原價為3700元
    ，後來伊以每套3400元或3500元購得。又伊應徵彭士豪、高
    士昌時雖無車輛可讓他們2人駕駛，但伊當時是想讓他們2人
    開租賃車，嗣因該2人不願任職而未租車，伊並無詐欺取財
    云云。然查：
(一)上揭犯罪事實，業據證人彭士豪、高士昌於警詢及偵審中證
    述不移，核渠2人所證遭詐騙之過程大致相同，並與被告上
    開直承屬實部分之情節相符，且有前揭應徵司機廣告、楊文
    龍總監名片影本各一張在卷可佐(見警卷第8、9頁)。參之，
    被告既於98年5月底即已申請登記於臺中市○○○街42號地
    下一層之29經營女人徵信公司，且於98年6月2日核准設立(
    參見98年度偵緝字第2569號偵查卷第167頁公司資料查詢表)
    ，且於審理中又辯稱：伊承租上址後，已有辦公家具、電腦
    等設備，伊係是經營類似代跑腿的公司及徵信公司云云(見
    本院卷第27頁)，則被告於98年6月11日及之後面試並與彭士
    豪等2位被害人接觸時，何以竟不出示女人徵信公司相關名
    片、資料或以自己真實姓名相告，反而出示其友人「楊文龍
    總監」名片予該2位被害人。再者，彭士豪、高士昌如有看
    過女人徵信公司名片或被告未曾自稱係楊文龍總監，則彭士
    豪、高士昌分別於98年6月25日及28日第一次報案時，僅須
    提供有關女人徵信公司資料或提供被告姓名或姓氏予警察，
    又何以竟不約而同，均向警指稱：施詐者自稱楊文龍等語。
    再佐以警員黃逸明於職務報告亦記載：伊於98年6月25日受
    理高士昌報案後，即通知嫌疑人「楊文龍」到所協助調查等
    語，有該職務報告1份在卷可稽(見98年度聲拘字第334號偵
    查卷第9頁)，均益足證證人彭士豪、高士昌證稱如何遭被告
    詐騙之過程等語，確屬事實。
(二)被告雖以前揭情詞置辯，矢口否認有何詐欺取財犯行，然查
    ：
1、被告於98年11月17日偵查中係辯稱：「(登報是徵何種工作?)
   接送司機，自己的幹部出門接送。」、「(公司的名片都做不
   起還有錢請司機?)幹部出門會喝酒。」、「(公司有幾部車?)
   沒有車。」、「(沒有車徵司機做何事?)是兼職。公司內部沒
   有車。『員工要開自己的車』。」云云，嗣於審理中又改口
   辯稱：「(你當時有何交通工具？)汽車一輛，車號忘了，要
   回去查，機車一輛，車號也要回去查，就這二輛。」、「(
   你應徵司機要開什麼車？)租賃車，出租汽車。」、「(車子
   當時租了沒？)因為高世昌、彭士豪好像沒有要接受培訓的意
   思，所以我就沒有馬上租，後來他們又跟我說公司不是要配
   車，為何車子沒有下來，他們急著公司配車給他，當時我覺
   得有點疑慮，後來我要求他們先上班作內勤，他們拒絕，他
   們就說他們不做了，..。」云云，核其所辯先後大相逕庭，
   委無足採。
2、被告於98年11月17日偵查中先係辯稱：「..當初我創立公司
   ，跟他(即高士昌)口頭約定會給他一套西裝3600元，沒有收
   800元徵信費，800元是公司內部核銷費用。..。」、「(另外
   是否有跟彭士豪詐騙28000元?)他是我們之前的員工，我有收
   800元那是公司內部開銷費用，他有在我們公司吃便當等..。
   」云云，嗣於審理中始直承確有以徵信費用名義向被害人等
   收款等語。又其嗣於審理中雖另辯稱：「(你應徵彭士豪、高
   世昌，你有無去徵信？)有，因為之前網路上有一個專門在賣
   資料的網站，我上去作交易，一筆交易700元，我是先匯款，
   然後他才會幫我查，匯款資料現在不在了，就是查有無前科
   。」云云，惟被告如真無詐欺犯意，且確有為此徵信動作，
   其何須於98年11月17日偵查中否認此情，並以前開情詞置辯
   ，是其嗣於審理中翻異前詞，空言辯稱：伊確有花700元徵信
   云云，要係臨訟卸責之詞，不足採信。
3、被告於98年11月17日偵查中先係辯稱：「(西裝何來?)中華路
   精品店買的，我是請員工去買的。員工買2800多元，收3600
   元是看員工學習態度，期滿會全額退，不是要賺差價。」云
   云；嗣於審理中又改口辯稱：「(你交給他們的西裝如何來？
   )精誠路的路邊大攤位買的，沒有店面的，我是在他們交付西
   裝錢之後隔天買的，一套我花了3400或3500元買，本來價位
   為3700元，實際價位現在忘了。」云云。核其所辯先後反覆
   不一。再參之，被告既花費成本透過刊登不實應徵司機廣告
   來誘騙不特定之求職者，其主觀上自係欲以各種名目騙使被
   害人交付財物，從中獲取不法財物，端無徒然花費刊登廣告
   金錢成本、耗費時間成本及承擔為警查獲之風險而無利可圖
   之理，是被告空言辯稱：伊就西裝費部分並未從中獲利云云
   ，要難採信。且查，被告如真係有意要應徵司機而要求高士
   昌等求職者製作西裝，其當先為高士昌等求職者量身訂作或
   購買西裝，豈有隨便至路邊攤購買一套不合身之西裝之理。
   況被告於98年11月17日偵查中辯稱：「..後來有拿給他(即高
   士昌)一套西裝，因為尺寸不合他要求要更換，我請他等2天
   會拿去更換，第二天他就說不想做，他要退款還服裝，我答
   應會跟股東報告但至少要2、3天，之後我們比較忙。」云云
   ；於98年11月17日本院內勤法官訊問時辯稱：「(有無分別向
   彭世豪、高世昌詐欺4400及28000元?(告以要旨))沒有，當初
   是有收這些錢，因為要做制服給他們穿，有答應他們工作一
   個月會退錢會退錢給他們，但是他們只做一天就不做了，才
   沒退錢給他們，當初我開設是徵信社。」云云(見本院98年度
   聲羈字第1303號刑事卷)；嗣於審理中又辯稱：「..後來我要
   求他們(即被害)先上班作內勤，他們拒絕，他們就說他們不
   做了，說制服要還給我，我對他們說，制服已經買了，也合
   他們身穿，也穿了，無法退，後來高世昌就去警局報案，我
   們談和解，我對高世昌說衣服還我也不能穿，我包一個紅包
   給他，然後大家就這樣把事情解決掉，但他堅持要3000元及
   800 元。」云云。核被告於偵查中已直承：高士昌之西裝不
   合身等語，並辯稱：「我請他等二天會拿去更換，第二天他
   就說不想做」，他要退款還服裝，我答應會跟股東報告但至
   少要2 、3天，之後我們比較忙云云，嗣於審理中竟改口辯稱
   ：伊係在高士昌等繳納西裝費第2天去買西裝，他們就說他們
   不做了，說制服要還給我，我對他們說，制服已經買了，「
   也合他們身穿，也穿了，無法退」云云，所辯情節互相矛盾
   ，要難憑採。
4、被告既花費成本透過刊登不實應徵司機廣告來誘騙不特定之
   求職者，其主觀上自希望延長被害人察覺受騙之時間，以有
   更多時間來誘騙其他看到廣告而來之求職者，被告於98年12
   月2日偵查中亦直承：尚有其他應徵者等語。則被告以交付廉
   價西裝來搪塞被害人等，拖延被害人察悉受騙之時間，自在
   常情之內，尚難因被告有提供廉價西裝予被害人，而認被告
   無詐欺取財犯意。
5、被告於98年11月17日偵查中先係辯稱：「(公司的其他的幹部
   姓名?)負責人是我，股東還有一名叫阿KEN，不知全名，另一
   名叫小林，也不知全名，他們兩人沒有進來經營也沒有拿錢
   進來，他們只幫忙一星期，另一名是聘僱的員工「阿強」我
   也不曉得他的全名。」、「(照你這樣講根本沒有楊文龍?)是
   沒這個人，後改稱是他離職了，我不認識他。」云云；嗣於
   審理中竟又改稱：「(你分別對高世昌、彭士豪謊稱其為「楊
   文龍」總監？)我沒有謊稱，我跟他們說楊文龍是我之前朋友
   留下的名片，上面的電話是我在使用，我有跟他們說我是開
   這家公司是要作代跑腿及徵信工作。」、「(你的朋友叫什麼
   名字？)楊文龍，他現在人在大陸，我不知道他的年籍，他之
   前住在南屯大墩一街，詳細地址我不清楚，我沒有去過他家
   。」云云，益證被告所辯要係臨訟卸責之詞，難以憑採。
6、被告雖未向高士昌要求繳交保證金，惟施詐者常係於行騙過
   程中視當時情境、被害人表現出來之智識程度、社會歷練等
   情狀，再見機以不同名目要求被害人交付財物，尚難僅憑此
   節即認證人彭士豪證述不實。況查，被告於98年11月17日偵
   查中先係辯稱：「..2萬元保證金不是我收的，我不清楚為何
   會有這一筆，我也不曉得誰收的。..。」云云，嗣於98年12
   月1日偵查中又辯稱：「(是否有跟彭士豪收2萬元保證金?)2
   萬元是他與員工叫阿強的債務糾紛。」、「(對2名證人所言
   有何意見?)彭士豪的錢我沒有收，是阿強收的。」云云，除
   彰顯被告辯解先後反覆不一外，益足證證人彭士豪證述其尚
   有繳交保證金及西裝費等費用計2萬元予被告等語屬實。再查
   ，彭士豪交予阿強之徵信費800元既有交予被告，且被告於偵
   查中亦辯稱：「阿強」是伊僱用之員工等語，則被告於收受
   彭士豪交付之2萬元後，先立即交由身旁之「阿強」代為收執
   ，待被告與彭士豪應對完畢並離開後，再交還予被告，亦在
   常情之內，是尚難以此而為被告有利之認定。
7、綜上所述，被告所辯既先後反覆不一，且有悖常情，要係事
   後飾卸罪責之詞，不足採信。
三、訊據被告固對其有於如犯罪事實欄三所示時地對王建樺為前
    揭言詞之事實坦承不諱，惟矢口否認有何恐嚇危害安全犯行
    ，辯稱：伊沒有恐嚇的意思云云。惟查，被告確有為前揭恐
    嚇危害安全犯行，業據證人王建樺於偵審中證述不移，被告
    亦自承有此客觀事實。且查，被告於99年3月4日偵查中直承
    ：伊當時心情很差，且王建樺一進來態度很差，就已經激怒
    伊。伊講那些話並非要恐嚇，因王建樺已把伊激怒。且當時
    伊與王建樺有用髒話對罵云云，則被告在盛怒之下為前揭恐
    嚇言詞，王建樺因而心生畏懼，自符常情，被告空言辯稱：
    伊無恐嚇犯意云云，要難採信。
四、綜上所述，被告自白犯罪部分核與事實相符，足堪採信。被
    告矢口否認犯行部分所為之辯解，則係臨訟卸責之詞，不足
    憑採。本案事證明確，被告犯行堪以認定。
五、
(一)按修正前公司法第7條規定，公司之設立、變更或解散之登
    記或其他處理事項，由中央主管機關或委託地方主管機關審
    核之。該條文於90年11月12日修正為「公司申請設立、變更
    登記之資本額，應先經會計師查核簽證；其辦法，由中央主
    管機關定之。」並於91年3月6日訂定「公司申請登記資本額
    查核辦法」，於第2條規定「公司申請設立登記或合併、分
    割、增減實收資本額等變更登記，除依證券交易法第28條之
    2規定辦理庫藏股減資外，應檢送設立、合併、分割、增減
    實收資本額基準日經會計師查核簽證之資產負債表，……。
    」及於同辦法第8條第2項、第9條第2項分別規定「會計師對
    應行查核事項，應備具工作底稿，主管機關得隨時調閱之。
    」「會計師查核公司之資本額，如發現有虛偽情事者，應拒
    絕簽證。」另修正前公司法第412條第2項關於「主管機關對
    於前項之申請，應派員檢查，並得通知公司限期申復。」及
    修正前公司法第419條第2項關於「前項第4款、第5款所列事
    項，如有冒濫或虛偽者，主管機關應通知公司限期申復，經
    派員檢查後得裁減或責令補足。」等規定，均於90年11月12
    日修正時，予以刪除；並將第9條第4項修正為「公司之設立
    或其他登記事項有偽造、變造文書，經裁判確定後，由檢察
    機關通知中央主管機關撤銷或廢止其登記。」依修正後規定
    觀之，除縮小第7條之範圍外，並將「公司申請設立、變更
    登記之資本額」事項，改由會計師負責查核簽證，及將應派
    員檢查等相關規定刪除。至於修正後公司法第380條雖仍規
    定「主管機關對於公司登記之申請，認為有違反本法或不合
    法定程式者，應令其改正，非俟改正合法後，不予登記。」
    然僅形式上審查其是否「違反本法」或「不合法定程式」而
    已，倘其申請形式上合法，即應准予登記，不再為實質之審
    查。且公司之設立或其他登記事項如涉及偽造、變造文書時
    ，須經裁判確定後，始撤銷或廢止其登記。則行為人於公司
    法修正後辦理公司登記事項，如有明知為不實之事項，而使
    公務員登載於職務上所掌之公文書，足以生損害於公眾或他
    人者，即有刑法第214條之適用。（參照最高法院96年度第5
    次刑事庭會議決議）。是核被告如犯罪事實欄一部分所為，
    係犯公司法第9條第1項前段之未實際繳納股款罪及刑法第
    214條之使公務員登載不實罪(最高法院99年度臺上字第72
    08號、臺灣高等法院臺南分院98年度上訴字第344號、臺灣
    高等法院臺中分院97年度上訴字第2003號判決意旨參照)。
(二)被告如犯罪事實欄二部分所為，均係犯刑法第339條第1項之
    詐欺取財罪；如犯罪事實欄三部分所為，則係犯刑法第305
    條之恐嚇危害安全罪。
(三)被告利用無犯罪故意之李素幸為如犯罪事實欄一部分所示犯
    行，係屬間接正犯。被告就同一被害人於密接時地，利用同
    一求職詐財機會，向同一被害人先後詐取前揭財物部分，核
    屬接續犯，各僅論以一個詐欺取財罪。又被告以1個行為同
    時觸犯如犯罪事實欄一部分之2罪名，為想像競合犯，應從
    較重之公司法第9條第1項前段之罪處斷。又上開數據機雖係
    以王建樺名義申辦，惟王建樺申辦之目的既係為供公司使用
    ，復與被告約明費用應由被告繳納，被告主觀上復係為維持
    公司之營運而拒不讓王建樺帶走數據機，即難認被告主觀上
    有何妨害他人行使權利之強制故意，起訴書誤認被告此部分
    所為係犯刑法第304條第2項、第1項之強制未遂罪嫌云云，
    尚有未合，惟其起訴之基本事實既屬同一，本院仍應予審理
    ，並依法變更起訴法條。再依據95年7月1日修正生效之刑法
    第56條修正理由之說明，謂「對繼續犯同一罪名之罪者，均
    適用連續犯之規定論處，不無鼓勵犯罪之嫌，亦使國家刑罰
    權之行使發生不合理之現象。」「基於連續犯原為數罪之本
    質及刑罰公平原則之考量，爰刪除有關連續犯之規定」等語
    ，即係將本應各自獨立評價之數罪，回歸本來就應賦予複數
    法律效果之原貌。又集合犯係指立法者所制定之犯罪構成要
    件中，本即預定有數個同種類行為而反覆實行之犯罪而言。
    故是否集合犯之判斷，客觀上，自應斟酌法律規範之本來意
    涵、實現該犯罪目的之必要手段、社會生活經驗中該犯罪必
    然反覆實行之常態及社會通念等；主觀上，則視其反覆實施
    之行為是否出於行為人之一個犯意，並秉持刑罰公平原則，
    加以判斷之（最高法院96年第9次刑庭總會決議意旨參照）
    。經查，本件被告對不同被害人所犯詐欺取財罪，既有時間
    點上之差異存在，且被害之對象亦非同一，更者於刑法第33
    9條第1項詐欺罪之構成要件，並無從認定立法者本即預定該
    犯罪之本質必有數個同種類行為而反覆實行之集合犯行，即
    難認係屬集合犯。又被告既係分別利用不同求職者求職之機
    會對各該求職者詐騙財物，則被告於對各該被害人施用詐術
    取財完成後，該次行為即已完成，被告所犯上開2次詐欺取
    財罪又屬各自獨立之行為，亦各具獨立性，自無密切不可分
    之關係，亦顯然與接續犯之構成要件未合。復參諸依刑法第
    56條修正理由之說明，謂「對繼續犯同一罪名之罪者，均適
    用連續犯之規定論處，不無鼓勵犯罪之嫌，亦使國家刑罰權
    之行使發生不合理之現象。」「基於連續犯原為數罪之本質
    及刑罰公平原則之考量，爰刪除有關連續犯之規定」等語，
    並同時將常業詐欺罪予以刪除，即係將本應各自獨立評價之
    數罪，回歸本來就應賦予複數法律效果之原貌。因此，就刑
    法第56條修正施行後屬獨立可分之犯行，自應採一罪一罰，
    始符合立法本旨。是本件被告上開2次詐欺取財犯行，自應
    依一罪一罰之方式論斷。再者，被告所犯上開2個詐欺取財
    罪、1個違反公司法第9條第1項前段罪、1個恐嚇危害安全罪
    間，犯意各別，行為互殊，應予分論併罰。爰審酌被告為智
    識成熟之成年男子，不思以正途自食其力，竟以利用求職者
    亟欲覓尋工作之心理，對於社會上之弱勢者詐騙財物，無視
    於該等人已屬經濟上之弱勢，全無憐憫之心，復因被告等之
    詐騙後，使該等求職者經濟狀況更形雪上加霜，不言可喻；
    被告因其與告訴人王建樺間之退股糾紛，率為前揭恐嚇危害
    安全犯行；及被告犯罪之動機、目的、手段、所生危害、詐
    欺所得及被告犯罪後坦承犯罪事實欄一部分所示犯行，坦承
    有向彭士豪、高士昌收取徵信費及西裝費，坦承有為如犯罪
    事實欄三部分所示言詞，惟矢口否認有何詐欺取財犯意、向
    彭士豪收取2萬元及恐嚇危害安全犯意，且迄未賠償被害人
    等以與被害人等和解等一切情狀，就其所犯上開各罪，分別
    量處如主文所示之刑，並均諭知易科罰金之折算標準，及就
    所處有期徒刑部分定其應執行之刑暨諭知易科罰金之折算標
    準。且查，本次刑法修正既廢除連續犯及常業犯之規定，為
    達罰當其罪，符合罪刑相當之目的，自不宜以原有連續犯或
    常業犯量刑標準之舊思維，為數罪併罰定執行刑之依據，且
    修法前實務上因被告較起訴後或較前之詐欺取財行為未及為
    法院審酌，復因二者具有連續犯關係而為前案既判力所及，
    致無法對被告該次詐欺取財行為予以論罪處罰之不合理現象
    所在多有，此次修法刪除連續犯規定而論以數罪併罰結果，
    一方面可避免上述不合理現象之發生，另方面透過法院嗣後
    以裁定定其應執行之刑時，得以綜合審酌裁量出一適當之應
    執行刑，應更能切合此次修法用意，並解決修法理由所謂恐
    因數罪併罰而有量刑過重而產生不合理現象之問題。又按法
    律上屬於自由裁量之事項，並非概無法律性之拘束；法院就
    自由裁量權之行使，除不得逾越法律所規定範圍之外部性界
    限外，尚應受比例原則、公平正義原則之規範，謹守法律秩
    序之理念，體察法律之規範目的，使其結果實質正當，合於
    裁量之內部性界限，俾與立法本旨相契合。刑法第51條第5
    款規定數罪併罰，宣告多數有期徒刑者，應於各刑中之最長
    期以上，各刑合併之刑期以下，定其應執行之刑期，但不得
    逾30年，其就數罪併罰，固非採併科主義，而係採限制加重
    主義，就俱發各罪中，以最重之宣告刑為基礎，由法院參酌
    他罪之宣告刑，裁量加重定之，且不得逾法定之30年最高限
    制，此即外部性界限；然上揭定其應執行刑，既屬刑法賦予
    法院自由裁量之事項，其應受內部性界限之拘束，要屬當然
    。而刑法修正將連續犯、常業犯規定悉予刪除，考其立法目
    的，係基於刑罰公平原則考量，杜絕僥倖犯罪心理，並避免
    鼓勵犯罪之誤解，乃改採一行為一罪一罰。是定其刑期時，
    除仍應就各別刑罰規範之目的、輕重罪間體系之平衡、整體
    犯罪非難評價、各行為彼此間之偶發性、與被告前科之關聯
    性、各行為所侵害法益之專屬性或同一性、數罪對法益侵害
    之加重效應、罪數所反映之被告人格特性與犯罪傾向、社會
    對特定犯罪例如一再殺人或販毒行為處罰之期待等，為綜合
    判斷外，尤須參酌上開實現刑罰公平性，以杜絕僥倖、減少
    犯罪之立法意旨，為妥適之裁量，倘違背此內部性界限，即
    屬權利濫用之違法（最高法院96年度臺上字第7583號判決意
    旨參照）。從而，法院於定應執行刑時，自應本於前揭原則
    、界限，綜合考量前揭一切情狀，定出一罰當其罪之應執行
    刑，而非僅依各次宣告刑之數字，單純透過加減乘除之四則
    運算，認為必符合若干比例，才算符合「比例原則」。本院
    就被告宣告有期徒刑部分，綜合考量被告素行、各該罪之犯
    罪情狀、次數、時間、所生危害、所詐得財物及被告犯罪後
    態度等一切情狀，認有期徒刑部分以執行9月為宜，附此指
    明。再按所謂「法律有變更」，係指足以影響行為之可罰性
    範圍及其法律效果之法律修正而言，易科罰金之折算標準、
    涉及裁量權之行使，係屬科刑規範事項，其折算標準於裁判
    時並應於主文內諭知，與一般純屬執行之程序有別，是如新
    舊法對易科罰金之折算標準有不同時，自應依刑法第2條規
    定，比較適用最有利於行為人之法律(最高法院96年度臺非
    字第58號判決意旨參照)。查，本件被告如犯罪事實欄一、
    二部分所示犯行行為時之刑法第41條第1項、第2項規定：「
    犯最重本刑為5年以下有期徒刑以下之刑之罪，而受6個月以
    下有期徒刑或拘役之宣告者，得以新臺幣1千元、2千元或3
    千元折算1日，易科罰金‥‥」、「前項規定於數罪併罰，
    其應執行之刑未逾6月者，亦適用之。」，其後立法院於98
    年12月15日修正刑法第41條第8項之規定：「第1項至第4項
    及第7項之規定，於數罪併罰之數罪均得易科罰金或易服社
    會勞動，其應執行之刑逾6月者，亦適用之。」，而將得易
    科罰金之適用範圍，擴大為數罪併罰之數罪均得易科罰金，
    其執行刑逾6月者，亦得易科罰金，並經總統於98年12月30
    日公布，而於99年1月1日起生效，經比較修正前後之數罪併
    罰易科罰金規定，被告所犯如犯罪事實欄二、三部分所示3
    罪，如均經判處得易科罰金之刑，則適用修正後之規定，在
    其應執行之刑逾6個月時，將仍得易科罰金，自以修正後之
    規定，適用修正後刑法第41條第8項規定，對被告較有利。(
    臺灣高等法院臺中分院99年度上易字第668號判決意旨參照)
    。又依新修正之刑事訴訟法第479條第2項規定，可知該易服
    社會勞動乃係屬執行檢察官之權限，是本件自無須再於主文
    中另諭知易服社會勞動之折算標準(臺灣高等法院臺中分院
    99年度上易字第1023號判決意旨參照)，併此說明。
乙、無罪部分：
一、公訴意旨略以：被告廖得凱為女人徵信公司之負責人，為從
    事業務之人，竟因其經濟狀況持續不佳，且女人徵信公司幾
    無收入，即基於業務侵占之接續犯意，意圖為自己不法之所
    有，將王建樺於99年7月7日（告訴意旨誤認為係7月6日）、
    8日交付予女人徵信公司之投資款8萬元、2萬元，於98年7月
    22日、23日交付之設立大型T霸廣告費用2萬5000元、3萬元
    ，於98年8月15日、9月15日、10月10日交付之公司管銷費用
    1萬元、4000元、4000元，除少部分用以支付公司管銷費用
    外，其餘挪用入己而花用殆盡。嗣經廖得凱同意後，指揮警
    方前往廖得凱位於臺中市○○區○○路109號14樓之25之租
    屋處，扣得女人徵信公司股東加盟切結書及支出帳冊，因認
    被告涉犯刑法第336條第2項之業務侵占罪嫌云云。
二、按犯罪事實應依證據認定之，無證據不得認定犯罪事實，刑
    事訴訟法第154條第2項定有明文。又刑事訴訟法所謂認定犯
    罪事實之證據，係指足以認定被告確有犯罪行為之積極證據
    而言，該項證據自須適合於被告犯罪事實之認定，始得採為
    斷罪資料；如未能發現相當證據，或證據不足以證明，自不
    能以推測或擬制之方法，以為裁判基礎（最高法院29年上字
    第3105號判例、40年臺上字第86號判例可資參照）。又依最
    高法院32年上字第67號判例揭示，認定犯罪事實所憑之證據
    ，固不以直接證據為限，間接證據亦應包含在內，惟採用間
    接證據時，必其所成立之證據，在直接關係上，雖僅足以證
    明他項事實，而由此他項事實，本於推理之作用足以證明待
    證事實者，方為合法，若憑空之推想，並非間接證據。至於
    被害人之陳述如無瑕疵，且就其他方面調查又與事實相符，
    固足採為科刑之基礎，倘其陳述尚有瑕疵，而在未究明前，
    遽採為論罪科刑之根據，即難認為適法。另告訴人之告訴，
    係以使被告受刑事訴追為目的，是其陳述是否與事實相符，
    仍應調查其他證據以資審認（最高法院61年臺上字第3099號
    判例、52年臺上字第1300號判例參照）。而上開判例所謂之
    無瑕疵，應係指被害人所為不利被告之陳述，與社會上之一
    般生活經驗或卷附其他客觀事證並無矛盾而言，至所謂就其
    他方面調查認與事實相符，非僅以所援用之旁證足以證明被
    害結果為已足，尤須綜合一切積極佐證，除認定被告確為加
    害人之外，在推理上無從另為其他合理原因之假設而言。末
    按刑事訴訟法第161條已於91年2月8日修正公佈，其第1項規
    定：檢察官就被告犯罪事實，應負舉證責任，並指出證明之
    方法。因此，檢察官對於起訴之犯罪事實，應負提出證據及
    說服之實質舉證責任。倘其所提出之證據，不足為被告有罪
    之積極證明，或其指出證明之方法，無從說服法院以形成被
    告有罪之心證，基於無罪推定之原則，自應為被告無罪判決
    之諭知（最高法院92年臺上字第128號判例參照）。本件公
    訴人認被告涉有上開業務侵占罪嫌，無非係以告訴人王建樺
    之證述、廖得凱所簽署之付款證明書、王建樺之存摺影本、
    搜索扣押筆錄及扣押物品目錄表、股東加盟切結書、女人徵
    信公司支出帳冊，在王建樺開始投資後，女人徵信公司之支
    出僅有2萬4303元，其餘下落不明；98年7月份記載T霸廣告
    招牌之費用，但支出欄註記星號，顯然並未實際支出之事實
    等為其論據。
三、訊據被告固對其有收受上揭王建樺所交付之投資款項，且女
    人徵信公司帳冊98年7月份雖有記載T霸廣告招牌之費用，但
    未實際支出之事實，惟堅詞否認有何業務侵占犯行，並辯稱
    ：98年7月7日、8日收款的理由是加盟、投資，是投資款，
    其餘後面交的錢都是公司管銷費用，也算是投資款，算是後
    面增資，且全部費用都是用在公司經營上，公司支出合計應
    有277760元，但伊所留存之單據並不是很齊全。又上開有關
    T霸廣告招牌之費用係當初估價之費用，但後來沒有做。伊
    並未侵占等語。經查，依被告所提出自王建樺投資後，女人
    徵信公司之支出證明，金額合計為13萬7千2百餘元，有該等
    證明在卷可稽(見本院卷第76-119頁)，則檢察官依上開支出
    帳冊認王建樺投資後女人徵信公司支出僅有2萬4303元云云
    ，即有誤會。又此13萬7千2百餘元，雖與王建樺上開投資款
    項計17萬3千元，仍有約3萬5千元之差距。然被告既辯稱公
    司支出之單據伊所留存者並不是很齊全等語。而王建樺係因
    委託被告代尋初戀女友後，認被告辦事效率很好，想投資被
    告公司賺錢而投資女人徵信公司，女人徵信公司確有實際營
    運，王建樺曾有一次與被告一起去跟監，且自王建樺拿走數
    據機後，女人徵信公司仍有在經營，女人徵信公司除伊外並
    無其他人投資，伊要看帳冊均遭被告拒絕，被告未曾讓伊看
    過公司帳冊，伊表示要退股後，被告均表示公司賠錢，伊不
    知公司實際上究有那些支出，且公司有部分業務係轉由其他
    徵信公司去做等節，業據證人王建樺於偵審中分別證述在卷
    。又女人徵信公司登記之董事僅有被告一人，並登載出資額
    為100萬元，有登記事項表在卷可稽，則王建樺既係為投資
    女人徵信公司始交付上開款項予被告，而被告復為女人徵信
    公司之負責人，則被告要將該等款項用於公司何部分支出，
    自有決定之權。是本件已難僅憑告訴人王建樺片面之指述，
    即遽認被告有將何款項挪己私用。再者，女人徵信公司既只
    有被告與王建樺2位出資股東，而被告經營該公司之目的復
    係盈取利益賺取所需，則被告既有實際經營女人公司，且始
    終有實際從事公司業務之執行，則其自得向女人徵信公司請
    領報酬，並屬女人徵信公司應支出之薪資費用，則縱認王建
    樺所投資款項有部分遭被告用於生活所需，亦難認被告主觀
    上係基於「不法所有」之意圖而侵占該等款項。綜上所述，
    本件既查無其他積極證據，足認被告有如何侵占何款項之業
    務侵占犯行，被告此部分犯嫌仍有合理之懷疑存在，尚未達
    於可確信其真實之程度，則在該合理懷疑尚未剔除前，依據
    上開說明，自難遽為被告有罪之認定(最高法院94年度臺上
    字第2033號判決意旨參照)。本件既不能證明被告此部分犯
    罪，即應為其無罪之諭知，以免冤抑。
據上論斷，應依刑事訴訟法第299條第1項前段、第300條、第301
條第1項，公司法第9條第1項前段，刑法第11條前段、第2條第1
項但書、第339條第1項、第214條、第305條、第55條、第41條第
1項前段、第8項、第51條第5款，刑法施行法第1條之1第1項、第
2項前段，判決如主文。
中    華    民    國    99    年    12    月    1     日
                  刑事第十一庭審判長法  官  林慧英
                                    法  官  廖純卿
                                    法  官  江奇峰
以上正本證明與原本無異。
如不服本判決應於收受判決後10日內向本院提出上訴書狀，並應
敘述具體理由；其未敘述上訴理由者，應於上訴期間屆滿後20日
內向本院補提理由書（均須按他造當事人之人數附繕本）「切勿
逕送上級法院」。
                                    書記官  何俞瑩
中    華    民    國    99    年    12    月    1     日
附錄論罪科刑法條
刑法第339條第1項：
意圖為自己或第三人不法之所有，以詐術使人將本人或第三人之
物交付者，處5年以下有期徒刑、拘役或科或併科1千元以下罰金
。
公司法第9條第1項：
公司應收之股款，股東並未實際繳納，而以申請文件表明收足，
或股東雖已繳納而於登記後將股款發還股東，或任由股東收回者
，公司負責人各處5年以下有期徒刑、拘役或科或併科新臺幣50
萬元以上250萬元以下罰金。
刑法第214條：
明知為不實之事項，而使公務員登載於職務上所掌之公文書，足
以生損害於公眾或他人者，處3年以下有期徒刑、拘役或5百元以
下罰金。
刑法第305條：
以加害生命、身體、自由、名譽、財產之事，恐嚇他人致生危害
於安全者，處二年以下有期徒刑、拘役或三百元以下罰金。

司法院資訊處製作；財團法人民間司法改革基金會備份。
